臺北高等行政法院判決
　　　　　　　　　　　　　　　　　　　93年度訴字第1638號
　　　　　　　　　　　　　　　.
原　　　告　龍達塑膠股份有限公司
代　表　人　甲○○（董事長）
訴訟代理人　乙○○
被　　　告　經濟部
代　表　人　丙○○（部長）
訴訟代理人　戊○○
參　加　人　洋皓實業有限公司
代　表　人　丁○○（總經理）
訴訟代理人　徐滄明律師
上列當事人間因新型專利舉發事件，原告不服經濟部中華民國93
年3月19日經訴字第09306215100號訴願決定，提起行政訴訟，經
本院裁定命參加人獨立參加訴訟，本院判決如下：
    主  文
原告之訴駁回。
訴訟費用由原告負擔。
　　事  實
一、事實概要：
    原告之前手吳秀香於民國88年5月19日以「防護面罩固定架
    之調整結構」（下稱系爭案）向原處分機關經濟部智慧財產
    局申請新型專利，經其編為第00000000號審查，准予專利。
    公告期滿後，發給新型第162270號專利證書，該項專利權並
    於90年11月20日經准登記讓與原告。嗣參加人提出舉發，經
    原處分機關以92年7月11日（92）智專三（三）05054字第09
    220703270號舉發審定書為舉發不成立之處分，參加人不服
    ，向被告提起訴願，被告以經訴字第09306215100號決定「
    原處分撤銷，由原處分機關另為適法之處分」，原告對上開
    訴願決定不服，遂向本院提起行政訴訟。
二、兩造聲明：
　(一)原告聲明（原告未於準備程序及言詞辯論期日到場，聲明及
    陳述依其起訴狀所為而記載）：
    訴願決定撤銷。
  (二)被告聲明：
    1.駁回原告之訴。
    2.訴訟費用由原告負擔。
  (三)參加人聲明：
    1.駁回原告之訴。
    2.訴訟費用由原告負擔。
三、兩造之爭點：系爭案是否有違核准時專利法第98條第2項之
    規定而不符新型專利要件？
　(一)原告主張之理由：
    1.訴願決定認英國第GB0000000A號「Pivotal connection
      arrangement」專利案（下稱引證二）第一圖之構造與系
      爭案相同，由圖式所呈現者為固定架與扣合片已扣合之狀
      態，該扣合片具有三段突肋之構造等等。惟該圖式並未揭
      示該扣合片之完整結構，僅由圖式中之三段具傾斜面之突
      肋，實難以判定與系爭案相同，因系爭案係於固定架之彎
      折段末端設以一扣環，由引證案第一圖中，並未呈現該固
      定架係設有類似之扣環結構，以及該扣環之圓孔。系爭案
      係於扣合片一端設有對應於扣環圓孔之環狀突垣，引證案
      之圖式亦未揭示有相同之突垣。系爭案係於扣合片之突垣
      頂緣設以一突肋，引證案之圖式同樣未見有類同之突肋。
      該系爭案於使用時，係使扣合片以該突垣卡合於固定架扣
      環之圓孔後，藉由突肋的卡止以構成扣合片之上、下轉動
      ，而引證案根本無法看出與之相同之扣合方式。是以，該
      引證案之圖式是否為固定架與扣合片的相互扣合，或以其
      他之結構方式組成，於該圖式所呈現的內容，實難以判定
      如訴願決定所稱為固定架與扣合片已扣合之狀態，該扣合
      片之突肋卡合於扣環圓孔周側，蓋乃因固定架是否存在有
      圓孔，根本無法由該圖式中看出，將之比擬為相同創作，
      且認定系爭案申請前早經公開，難稱公允。
    2.再者，訴願決定既已稱英國品牌「PULSAFE」所製作之型
      錄DM正本、引證案之實物樣品、向弘淳企業有限公司購買
      實物樣品有關之西元2002年8月16日英國GREENHAM TA DIN
      G公司之出口報單之公開日晚於系爭案之申請日，而不具
      證據力，因此，訴願決定僅以引證案之第一圖為依據，其
      決定過程草率，且未能將系爭案中主要構造中之固定架扣
      環圓孔、扣合片突垣及突垣頂緣之突肋逐一比對，僅片面
      認定所謂的三段突肋係卡合於扣環之圓孔周側，即認系爭
      案不具新穎性，難謂公允適法。
　(二)被告主張之理由：
    由引證案第一圖可見其防護罩之固定架係由水平片體和垂直
    片體所組成，在固定架兩側分別向後下方設有一彎折段，且
    在彎折段末端設有一具圓孔之扣環。雖引證案第一圖所呈現
    者為固定架（彎折段末端之扣環）與扣合片已扣合之狀態，
    並未顯示細部構造，惟由該部分圖式可以看出扣合片具有三
    段突肋之構造，該突肋卡合於扣環之圓孔周側，該三段突肋
    之外側緣亦呈弧狀傾斜面。又該扣合結構係一簡單設計，由
    引證案第一圖可看出與系爭案相類似之元件如：固定架彎折
    段、彎折段末端之扣環、扣合片、扣合片末端之扣合突肋、
    突肋外緣之傾斜弧面等，二者之整體結構和扣合技術均相同
    。由此足認系爭案之主要結構特徵已為引證案所揭示，系爭
    案為熟習該項技術者所能輕易完成且未增進功效者，不具進
    步性。
  (三)參加人主張之理由：
    1.按凡對物品之形狀、構造或裝置之創作或改良，而可供產
      業上利用者，得依法申請取得新型專利，固為前揭專利法
      第97條暨第98條第1項所明定。惟其新型如係運用申請前
      既有之技術或知識，而為熟習該項技術者所能輕易完成且
      未能增進功效時，仍不得依法申請取得新型專利，復為同
      法第98條第2項所明定。系爭案主要係設有一由垂直、水
      平弧形片體連結構成之面罩固定架，於固定架前方設以面
      罩，以供配戴於人體頭部，構成防護臉部之效果，其特徵
      在於：該固定架的兩側係分別向後下方彎折，於該彎折段
      末端設以一扣環，以供兩扣合片套合，其中，該扣合片之
      一端係設有一對應於扣環圓孔之環狀突垣，並於突垣頂緣
      設以一突肋，使扣合片得以該突垣卡合於固定架扣環之圓
      孔後，構成上下轉動，以利於扣合片之位置調整，俾配合
      不同之頭型配戴者。
    2.訴願決定認定引證案係系爭案申請前已經公開之技術，由
      引證案第一圖可見其防護罩之固定架係由水平片體和垂直
      片體所組成，在固定架兩側分別向後下方設有一彎折段，
      且在彎折段末端設有一具圓孔之扣環。雖引證案第一圖所
      呈現者為固定架（彎折段末端之扣環）與扣合片已扣合之
      狀態，並未顯示細部構造，惟由該部分圖式可以看出扣合
      片具有三段突肋之構造，該突肋卡合於扣環之圓孔周側，
      該三段突肋之外側緣亦呈弧狀傾斜面，又該扣合結構係一
      簡單設計，由引證案第一圖可看出與系爭案相類似之元件
      如：固定架彎折段、彎折段末端之扣環、扣合片、扣合片
      末端之扣合突肋、突肋外緣之傾斜弧面等，二者之整體結
      構和扣合技術均相同。由此足認系爭案之主要結構特徵已
      為引證案所揭示，系爭案為熟習該項技術者所能輕易完成
      且未增進功效者，不具進步性，自有違前揭專利法第98條
      第2項規定。
　　理  由
甲、程序方面：
    本件原告經合法通知，無正當理由，未於言詞辯論期日到場
    ，核無行政訴訟法第218條準用民事訴訟法第386條各款所列
    情形，爰依被告之聲請由其一造辯論而為判決，合先明。
乙、實體方面：
一、系爭案申請日為88年5月19日申請專利，被告於89年5月19
    日審定准予專利，則系爭案有無應不予專利之原因，應以核
    准審定時所適用之83年1月21日修正公布之專利法為斷。次
    按「稱新型者，謂對物品之形狀、構造或裝置之創作或改良
    。」「新型係運用申請前既有之技術或知識，而為熟習該項
    技術者所能輕易完成且未能增進功效時，雖無前項（第1項
    ）所列情事，仍不得依本法申請取得新型專利。」系爭專利
    核准審定時專利法第97條、第98條第2項分別定有明文。依
    系爭案專利說明書之記載，其申請專利範圍為：
1.一種防護面罩固定架之調整結構，主要係設有一由垂直、水平
  弧形片體連結構成之面罩固定架，於固定架前方設以面罩，以
  供配戴於人體頭部，構成防護臉部之效果，其特徵在於：該固
  定架的兩側，係分別向後下方彎折，於該彎折段末端設以一扣
  環，以供兩扣合片套合，其中，該扣合片之一端係設有一對應
  於扣環圓孔之環狀突垣，並於突垣頂緣設以一突肋，使扣合片
  得以該突垣卡合於固定架扣環之圓孔後，構成上下轉動，以利
  於扣合片之位置調整，俾配合不同之頭型配戴者。
2.如申請專利範圍第1項所述之防護面罩固定架之調整結構，在
  其中，該設於固定架兩側之扣環，其圓孔係設為向外之傾斜面
  ，以利於扣合片突垣之卡合者。
3.如申請專利範圍第1項所述之防護面罩固定架之調整結構，在
  其中，該設於扣合片一端之突垣，其頂緣之突肋係設為與固定
  架扣環之圓孔傾斜面呈對應之斜面，以利於突垣之穿套卡合者
  。
二、參加人所提舉發證據二為西元1997年8月由美國雜誌社所出
    版之Safety & Industrial Supplies第221頁（下稱引證一
    ）；證據三為西元1985年8月14日公開之英國第GB0000000A
    號「Pivotal connection arrangement」專利案（即引證二
    ）；證據四為英國品牌「PULSAFE」所製作之型錄DM正本一
    份（下稱引證三）；證據五為西元1997年4月15日公開之美
    國第0000000號專利案（下稱引證四）；證據六係原告之刑
    事自訴狀影本一份；又參加人另於91年8月23日補送引證二
    及三之實物樣品一件（下稱引證五）；以及92年1月30日補
    送其向弘淳企業有限公司購買實物樣品（引證五）有關之西
    元2002年8月16日英國GREENHAM TA DING公司之出口報單及
    西元2002年8月7日之收據及弘淳公司之出進口廠商登記卡（
    以下合稱引證六）。原處分機關係以引證一可見一安全帽（
    含帽帶）之外觀圖示，惟並未揭露系爭案以彎折段、扣合片
    、突垣及相關構件之帽帶結構特徵，且系爭案具有方便卡合
    固定位相關帽帶之功效，引證一不足以證明系爭案不具新穎
    性及進步性；引證二主要揭露一於帽帶設一圓孔，並以一具
    突環與凸肋之扣件套入圓孔，以達帽帶與扣件扣合之帽帶結
    構，惟引證二並未揭示系爭案以扣合片突垣卡合於固定架環
    圓孔，及該固定架呈彎折狀之結構，雖其第一圖可見一具圓
    形孔之帽帶結構，惟因未揭露其細部結構特徵，引證二亦不
    足以證明系爭案不具新穎性及進步性；又引證三未標示其印
    製日期，其揭露一安全帽之外觀圖示及若干產品型號，雖參
    加人稱引證五為引證二及三之實物，並提出引證六作為佐證
    ，惟查並無專利證號等相關資料可資證明其為引證二之相關
    產品，故與引證二不具關連性，且引證六雖與引證三及五均
    標示有SB600之型號，然亦僅能證明其公開日期為西元2002
    年8月16日，其晚於系爭案之申請日，故引證三、五及六不
    具證據能力；引證四係揭露一使用卡掣構件相互扣合形成一
     旋轉軸，使頭帶可前後轉動之安全帽帶結構，惟其亦未揭
    示系爭案以扣合片突垣卡合於固定架環圓孔，及該固定架呈
    彎折狀之結構，且系爭案具有方便卡合固定位相關帽帶之功
    效，引證四不足以證明系爭案不具進步性，資為舉發不成立
    處分之論據。
三、但查，1985年8月14日公開之引證二係系爭專利申請前已經
    公開之技術，由引證二第一圖可見其防護罩之固定架係由水
    平片體和垂直片體所組成，在固定架兩側分別向後下方設有
    一彎折段，且在彎折段末端設有一具圓孔之扣環。雖引證二
    第一圖所呈現者為固定架（彎折段末端之扣環）與扣合片已
    扣合之狀態，並未顯示細部構造，但引證二主要在固定架與
    架體間係以一軸心狀的物體連結，在其柱狀體5由該部分圖
    式可以看出扣合片具有三段突肋之構造，該突肋卡合於扣環
    之圓孔周側，該三段突肋之外側緣亦呈弧狀傾斜面，又該扣
    合結構係一簡單設計，由引證二第一圖可看出與系爭案相類
    似之元件如：固定架彎折段、彎折段末端之扣環、扣合片、
    扣合片末端之扣合突肋、突肋外緣之傾斜弧面等，二者之整
    體結構和扣合技術均相同。由此足認系爭專利之主要結構特
    徵已為引證二所揭示，系爭案為熟習該項技術者所能輕易完
    成且未增進功效者，不具進步性，系爭案自有違首揭專利法
    第98條第2項規定。業據被告論明，經核並無不合。又引證
    二於摘要已說明柱狀體在穿過兩端的孔之後，其柱狀體後端
    斜狀的突出部分，會與蓋子的突出部分相結合。因此柱狀體
    所穿過兩端的孔，自為圓孔，該柱狀體之圓形交叉狀蓋子15
    亦相當於系爭案之突垣。原告僅由細節加以比對，主張由引
    證二第一圖中，並未呈現該固定架係設有類似之扣環結構，
    以及該扣環之圓孔，亦未揭示有相同之突垣、或有類同之突
    肋，由引證二根本無法看出與之相同之扣合方式等等，並非
    可採。
四、從而，被告以原處分機關為本件舉發不成立之處分，尚有未
    洽。據此而將原處分撤銷，由原處分機關於收受決定書後6
    個月內，重為審酌，另為適法之處分，於法並無不合。原告
    主張前詞，請求撤銷訴願決定，為無理由，應予駁回。又本
    件係以訴願決定之論斷理由是否正當作為判斷之依據，至於
    其他引證案並非訴願決定撤銷原處分，著由原處分機關另為
    適法處分之理由，自毋庸於本件再加以論究，併此明。
據上論結，本件原告之訴為無理由，爰依行政訴訟法第98條第3
項前段、第218條，民事訴訟法第385條第1項前段，判決如主文
。
中　　華　　民　　國　　94　　年　 　8　　月　　4　　 日
                          第一庭審判長法　官  姜素娥
           　　　　   　　　  　　    法　官　吳東都
           　　　　　   　　　  　    法　官  陳國成
上為正本係照原本作成。
如不服本判決，應於送達後20日內向本院提出上訴狀並表明上訴
理由，如於本判決宣示後送達前提起上訴者，應於判決送達後20
日內補提上訴理由書（須按他造人數附繕本）。
中　　華　　民　　國　　94　　年　 　8　　月　　9　　 日
      　　　　　　　　　   　 　　    書記官  王英傑
